【裁判字號】    96,訴,391
【裁判日期】    970304
【裁判案由】    返還不當得利
【裁判全文】
臺灣苗栗地方法院民事判決               96年度訴字第391號
原      告  戊○○
            丁○○
            乙○○
            丙○○
            甲○○
上列 5  人
共      同
訴訟代理人  林誌誠律師
被      告  己○○      住苗栗.
訴訟代理人  林思銘律師
複代理人    劉雅萍律師
            庚○○      住新竹.
上列當事人間因請求返還不當得利等事件，本院於民國97年2 月
26日言詞辯論終結，判決如下：
    主  文
原告之訴及假執行之聲請均駁回。
訴訟費用由原告負擔。
    事實及理由
甲、程序方面
    原告起訴原以戊○○、丁○○、乙○○、丙○○4 人為原告
    ，嗣後：一、追加甲○○為原告，且原以民法第179 條不當
    得利返還請求權為訴訟標的；二、追加民法第1146條繼承回
    復請求權為訴訟標的；三、將起訴時「被告應給付原告新臺
    幣1,649,641 元」之訴之聲明，減縮並變更為：被告應給付
    原告每人各229,494 元及其利息，經核分別符合民事訴訟法
    第255 條第1 項第5 款「該訴訟標的對於數人必須合一確定
    ，追加其原非當事人之人為當事人者」、同條項第2 款「請
    求之基礎事實同一者」及同條項第3 款「減縮應受判決事項
    之聲明者」，且均符合同條項第7 款「不甚礙被告之防禦及
    訴訟之終結」，故悉應准許，合先敘明。
乙、實體方面
壹、兩造之聲明及陳述要旨
一、原告起訴意旨略以：兩造為兄弟姊妹，原告等人因出嫁或工
    作定居北部，唯獨被告一人仍在苗栗縣銅鑼鄉與兩造之母張
    三妹同住，被告竟趁與張三妹同居一室及張三妹不識字，並
    隨處可拿張三妹印鑑章、存摺之便，於民法84年4 月間至95
    年2 月間陸續提領張三妹帳戶內之款項，嗣張三妹於95年1
    月28日死亡後，更將其奠儀占為己有，總計不當得利新臺幣
    （下同）1,649,641 元。爰依民法第179 條及第1146條之規
    定，聲明被告應給付原告每人各229,494 元，及自起訴狀繕
    本送達被告之翌日起至清償日止，按週年利率百分之5 計算
    之利息，原告並願供擔保請准宣告假執行，並提出郵局資料
    明細、禮簿影本等件為證。
二、被告答辯意旨略以：被告獨力照顧張三妹期間，係受張三妹
    指示代為領款，以支付張三妹日常生活、醫療及交通等龐大
    開銷，且因張三妹死亡時所餘存款不足，其奠儀乃用以墊付
    張三妹之治喪費用，被告並無不當得利及侵害繼承權，故聲
    明駁回原告之訴，並提出單據影本等件為證。
貳、得心證之理由
一、原告起訴之請求權基礎或訴訟標的，為民法第179 條不當得
    利返還請求權及民法第1146條繼承回復請求權，而不當得利
    之法律樣態，固有「行為」與「非行為」兩種類型。依原告
    之陳述，其主張被告不當得利之樣態，應為「行為」類型。
    故本院於97年1 月28日，裁定原告應羅列主張被告不當得利
    或侵害繼承權之具體時間、行為、金額等，該裁定於97年2
    月4 日送達原告，惟原告於97年2 月26日言詞辯論時，仍未
    提出。
二、為此，經本院行使闡明權後，原告訴訟代理人確認原告起訴
    之內容為：主張被告不當得利及侵害繼承權之行為，包括被
    繼承人張三妹之存款、生前資產，被告侵害被繼承人張三妹
    之存摺存款，應由共同繼承人繼承，被告卻單獨繼承，未分
    給各繼承人，侵害原告之繼承權，被繼承人生前資產部分，
    係以被告之提領行為，為主張其不當得利及侵害繼承權之行
    為；原告本件聲明僅包括兩大部分：第一部分主張被告於張
    三妹生前提領張三妹帳戶內之金錢共1,366,266 元，第二部
    分主張被告所收的奠儀為10,700元；至被告提領張三妹金錢
    之部分，最後一次提領的時間為95年2 月3 日，該次提領多
    少錢211,858 元，倒數第二次提領時間為95年1 月25日，該
    次提領60,000元（見卷第267 、268 頁）。
三、首就原告主張被告於張三妹生前提領張三妹帳戶內之金錢部
    分而言：
（一）張三妹於95年1 月28日死亡之事實，為兩造所不爭執，復
      有本院依職權調取之張三妹戶籍資料附卷可稽（見卷第21
      2 頁），應堪信為真實。故原告主張被告於95年1 月25日
      倒數第二次（見卷第268 頁）及之前之提領行為，係被告
      提領張三妹之金錢，亦即被告提領時，該金錢之所有權，
      原乃歸屬於張三妹，因此辜先無論被告之提領，是否經張
      三妹本人同意，假設其果真屬被告之不當得利，其請求權
      人為張三妹而非原告等人，是原告主張被告此部分行為屬
      不當得利，並無理由。又按「繼承因被繼承人死亡而開始
      。繼承人自繼承開始時，除民法另有規定及專屬於被繼承
      人本身之權利義務外，承受被繼承人財產上之一切權利義
      務，無待繼承人為繼承之意思表示。繼承權是否被侵害，
      應以繼承人繼承原因發生後，有無被他人否認其繼承資格
      並排除其對繼承財產之占有、管理或處分為斷」，司法院
      大法官釋字第437 號解釋可資參照，是此部分張三妹死亡
      前即繼承原因發生前之被告行為，行為時原告之繼承權，
      既尚未發生，故無繼承權回復之問題，原告主張繼承回復
      請求權，自無理由，應予駁回。
（二）嗣張三妹死亡時，原告自承：並無分割遺產，亦無拋棄繼
      承或限定繼承，而當然繼承張三妹遺產等語（見卷第206
      頁），故依民法第1147、1148條之規定，該不當得利請求
      權，遂成為張三妹死亡所遺之積極財產（債權），而由兩
      造概括繼承。該項不當得利請求權即使存在（本院在此對
      該張三妹生前之不當得利請求權是否確實存在，不做判斷
      ），亦屬張三妹所遺留整體遺產之一部，依民法第1151條
      規定，為兩造公同共有之債權，亦應依民法第1172條規定
      ，於將來遺產分割時先行扣還，加入張三妹死亡時之總體
      剩餘財產，復就扣除張三妹遺債及相關稅捐、費用後之淨
      遺產，進行分割遺產之整體清算，而非專就此部分張三妹
      之不當得利債權一部清算。
四、次就張三妹死亡後之提領行為而言：
    原告主張被告最後一次於95年2 月3 日提領張三妹帳戶內21
    1,858 元，即使屬實，斯時張三妹業已死亡，該帳戶內之金
    錢，即因此屬兩造公同共有。兩造將來倘若為張三妹遺產之
    分割，被告應分得之數額，以及被告為張三妹喪葬支出等兩
    造共益費用，若大於此數額，即無返還之必要，今兩造既尚
    未為張三妹遺產之分割，自無從確認被告是否為不當得利，
    是原告就此部分，主張被告為不當得利，為無理由，應予駁
    回。且按「繼承回復請求權，係指正當繼承人，請求確認其
    繼承資格，及回復繼承標的之權利而言。此項請求權，應以
    與其繼承爭執資格之表見繼承人為對象」，最高法院著有53
    年臺上字第1928號判例可資參照，又按：「繼承回復請求權
    ，係指正當繼承人請求確認其繼承資格及回復繼承標的之權
    利而言。此項請求權應以與其繼承爭執資格之表見繼承人為
    對象，向之訴請回復」（最高法院71年度臺上字第38 25 號
    判決意旨參照）。然原告於本件並不爭執被告為張三妹繼承
    人之身分，被告亦非表見或僭稱自命為繼承人之人，而係真
    正繼承人，則原告以民法第1146條規定向被告提出本件請求
    ，並無理由，應予駁回。
五、末就奠儀之部分而言：
    按奠儀之支付並無直接對價關係，故屬民法上之贈與。次按
    ：「贈與契約之成立，以當事人以自己之財產，為無償給與
    於他方之意思表示，經他方允受為要件。此項成立要件，不
    因其贈與標的之為動產或不動產而有差異」，最高法院著有
    40年臺上字第1496號判例可資參照，故贈與性質上為契約。
    又按：「當事人互相表示意思一致者，無論其為明示或默示
    ，契約即為成立」，民法第153 條定有明文，是贈與契約之
    意思表示，需贈與人與受贈人雙方意思表示合致，始能成立
    。再按：「對話人為意思表示者，其意思表示，以相對人了
    解時，發生效力」，「非對話而為意思表示者，其意思表示
    ，以通知達到相對人時，發生效力」，民法第94條、第95條
    第1 項定有明文。查原告自承：張三妹後事、喪葬、誦經、
    治喪等事宜，均由被告執行，並由被告經手收領奠儀等語（
    見卷第269 頁），則贈與奠儀之人，既將奠儀交付予被告，
    即有將該奠儀贈與被告之意思。原告主張贈與奠儀之人，係
    屬為兩造之親友，故該奠儀應為兩造所共有等語，並未舉證
    證明該奠儀贈與人係屬兩造共同之親友，以實其說，且即使
    贈與奠儀之人，係屬兩造共同之親友，亦不能當然因此斷定
    其必然有贈與兩造全體之意思。再退步言之，原告既自承係
    被告一人經手收領該奠儀，則被告與該贈與人間，就贈與契
    約之對話或非對話意思表示，達成合致，贈與契約應存在於
    贈與人與被告之間。原告既無法舉證證明其有何受領贈與之
    對話或非對話意思表示，亦無法舉證證明被告為其收領奠儀
    之受贈意思表示之代理人，則原告等人如何與奠儀之贈與人
    成立贈與契約？原告即使有受贈與之意思表示，該受領贈與
    之意思表示，又如何送達該奠儀之贈與人而與奠儀之贈與人
    成立贈與契約？是原告既無法舉證證明其與奠儀之贈與人間
    ，就該奠儀成立贈與契約，則被告收受該奠儀，自非不當得
    利，且該奠儀係張三妹死亡後所發生者，尚非兩造共同繼承
    之遺產，故亦與繼承回復請求權無關，從而原告此部分請求
    同為無理由，應予駁回。
、綜上所述，本件原告以民法第179 條及第1146條規定請求被
    告向原告各為給付，因被告並非不當得利，且原告之主張均
    與繼承回復請求權無關，故本件原告之訴為無理由，應予駁
    回，其假執行之聲請失所附麗，致應併與駁回，其事證已臻
    明確，故兩造其餘攻擊防禦方法及舉證，均與判決結果不生
    影響，爰不另一一論述。
肆、結論：原告之訴為無理由，依民事訴訟法第78條、第85 條
    第1項前段，判決如主文。
中    華    民    國    97    年    3     月    4     日
                  民事庭法  官  伍偉華
以上正本係照原本作成
如對本判決上訴，須於判決送達後20日內向本院提出上訴狀
                        書記官  黎東成
中    華    民    國    97    年    3     月    4     日


司法院資訊處製作；財團法人民間司法改革基金會備份。
